【裁判字號】    97,交上訴,153
【裁判日期】    971118
【裁判案由】    公共危險
【裁判全文】
臺灣高等法院刑事判決               97年度交上訴字第153號
上  訴  人
即  被  告  乙○○
上列上訴人因公共危險案件，不服臺灣桃園地方法院97年度交訴
字第14號，中華民國97年7月31日第一審判決（起訴案號：臺灣
桃園地方法院檢察署96年度偵字第19675號），提起上訴，本院
判決如下：
    主  文
原判決關於乙○○肇事逃逸暨應執行刑部分撤銷。
乙○○被訴肇事逃逸部分，無罪。
    理  由
一、公訴意旨略以：被告乙○○前因2次酒醉駕車案件，分別經
    臺灣臺北地方法院檢察官以94年度偵字第20175號為緩起訴
    處分；及福建金門地方法院檢察署檢察官以96年度調偵字第
    1 號提起公訴，並經福建金門地方法院以96年度交易字第1
    號判處有期徒刑8月確定。詎不知悔改，復於民國96年7月30
    日21時許，在桃園縣蘆竹鄉某工地內飲用高粱酒後，已達不
    能安全駕駛動力交通工具之程度，竟仍駕駛車牌號碼1372-
    NT號之自用小客車上路（已經原審判處有期徒刑6月確定）
    渠於同日21時30分許，行經桃園縣中壢市○○路○段高架橋
    上時，本應注意車前狀況，並與前車保持安全距離，竟疏未
    注意及此，渠所駕駛之上揭自用小貨車右前車頭自後追撞甲
    ○○所騎乘之腳踏車倒地，致使甲○○因而受有腦震盪及全
    身多處擦傷、挫傷之傷害（已經原審判決不受理確定）。詎
    乙○○駕駛動力交通工具肇事致甲○○受傷後，竟未對甲○
    ○施以任何救護，逕為駕車逃逸。幸有其他駕駛發現上情後
    立即追趕，並報警始循線查獲，因認被告涉犯刑法第185條
    之3之肇事逃逸罪嫌云云。
二、按犯罪事實應依證據認定之，無證據不得認定犯罪事實，又
    不能證明被告犯罪者，應諭知無罪之判決，刑事訴訟法第
    154 條第2項、第301條第1項分別定有明文。且認定犯罪事
    實所憑之證據，雖不以直接證據為限，間接證據亦包括在內
    ，然無論直接或間接證據，其為訴訟上之證明，須於通常一
    般之人均不致於有所懷疑，而得確信其為真實之程度者，始
    得據為有罪之認定，倘其證明尚未達到此一程度，而有合理
    性懷疑之存在時，即無從為有罪之認定，此有最高法院76
    年度臺上字第4986號判例意旨可資參照。又認定不利於被告
    之事實，須依積極證據，苟積極證據不足為不利於被告事實
    之認定時，即應為有利於被告之認定，更不必有何有利之證
    據（最高法院30年度上字第816號判例參照）。
三、本件公訴人認被告涉犯上開罪嫌，係以被告於警詢之供述、
    證人張承學及余勝雄之證詞、酒精測定紀錄表、刑法第185
    條之3測試觀察記錄表、生理平衡檢測紀錄、道路交通事故
    現場圖、相片14張、行政院衛生署桃園醫院診斷證明書為證
    。訊據被告即上訴人乙○○對於起訴書所載時、地駕車擦撞
    甲○○之事實直承不諱，惟堅決否認有肇事逃逸犯行，辯稱
    ：肇事時係開車欲上高速公路，速度較快，時速約50、60公
    里，感覺擦撞到東西，反應過來趕快停車，已距肇事地點約
    50 至60公尺，伊是自己主動停下來，並非被人家攔下來的
    云云。經查：
    (一)被告於96年7月30日晚上9時30分許，酒後駕駛372-NT自用
      小貨車行經同桃園縣中壢市○○路○段高架橋上靠近匝道
      處，右前車頭自後擦撞甲○○所騎乘之腳踏車，致甲○○
      人車倒地受有腦震盪、頸部扭傷及拉傷、雙膝及足踝、雙
      手、臉、頸、頭皮及背部擦傷、背部挫傷及右肩部扭傷之
      傷害之事實，業據被告自承在卷，並經證人甲○○證述證
      述屬實，並有道路交通事故現場圖、相片14張、行政院衛
      生署桃園醫院診斷證明書附卷可稽。此部分事實，可以認
      定。
    (二)起訴書以被告駕駛上述貨車肇事致甲○○受傷後，未立即
     停車對甲○○施以任何救護，逕為駕車逃逸，經其他駕駛
     發現上情，追趕攔下云云。係舉甲○○、余勝雄為證，固
     非無見。惟查：
     (1)證人即張承浩之弟張承學於偵查中證稱：當天伊騎在伊
       哥哥後面，轉頭看車道時，看一台藍色的自用小貨車很
       快衝過去，就看到該車撞倒伊哥哥的腳踏車，伊看到該
       小貨車很快開往高速公路的方向，沒有減速，完全沒有
       停下來，就離開現場了，之後肇事者有回到現場，但肇
       事者是被路人攔下帶回來等語（見偵查卷第52至53頁）
       ；於原審審理中另證述：當天伊跟伊哥哥騎乘腳踏車要
       返家，有一台小貨車車頭撞倒伊哥哥所騎乘腳踏車的後
       面，該小貨車沒有將車速放慢或停下來，就開到高速公
       路，很快就不見，又伊有看到一台小客車也往高速公路
       跟過去，後來聽說是那人將被告攔下來，後來被告就被
       帶回現場等語（見原審97年5月29日審理筆錄第4、5頁）
       似指被告離去肇事現場後，係遭人追趕攔下，始返回現
       場云云。惟細譯其於原審所述：有看到一台小客車往高
       速公路跟過去，後來聽說是該車將被告攔下來，但未目
       睹，與被告一同折返現場之人，亦未告知攔下被告情形
       （同上審理筆錄第5頁）及看到被害人遭撞後，即騎到被
       害人身旁查看3、4秒，沒看到被告車子等語（同上審理
       筆錄第7頁）足徵證人張承學對於被告其後返回肇事現場
       之原委，實未目睹。且其關於被告返回現場，係遭他人
       攔下所致，甚至非得自他人傳述，其屬於證人張承學個
       人主觀意見無訛，自不足為不利於被告之認定。
     (2)又證人即尾隨在被告所駕駛小貨車之後，目擊本件肇事
       之余勝雄於原審結證稱：當時欲駕車上高速公路，看到
       被告的小貨車車頭撞到腳踏車，腳踏車及甲○○都有翻
       滾，因撞擊時，並沒有其他東西遮住腳踏車視線，但被
       告還是一直開，無法判斷被告有無要減速，所以也跟著
       小貨車上匝道，並且在後面就一直閃大燈、按喇叭，次
       數沒有辦法計算，從撞到到停車的距離，大概50、60公
       尺以上，被告才停在路邊，走下車，伊將車停在被告小
       貨車的後方，跟被告一起從高速公路走回匝道，又被告
       停下車後，馬上下車，伊有問被告知不知道撞到人，但
       忘記被告有無回答，此外，伊去追被告時，並無法判斷
       被告有無加速，但伊有加速，因為要跟上被告的速度等
       語（同上審判筆錄第9、10頁）顯見被告於肇事後迄於停
       車止，駕駛自小客車尾隨其後之余勝雄，並無超前攔停
       之事實至明。雖證人余勝雄證稱，其於追逐的過程，屢
       有鳴按喇叭、閃大燈情事，然被告辯稱：當時車窗緊閉
       ，未聽聞目睹上情等語，況駕駛人為超越前車，要求避
       讓，出以鳴按喇叭、閃爍頭燈等方式，時有所見，殆幾
       為參與道路駕駛者周知，證人余勝雄此舉能否明確傳達
       要求被告停車之訊息，非無可疑！遑論因此攔下阻止被
       告逃逸？是其上開所述，亦不足為被告係遭人追逐攔下
       ，始返回現場之認定。
     (3)綜上，證人張成學及余勝雄證詞，祇能證明被告未於肇
       事時即時停煞於現場，迨無從認定被告稍後返回現場，
       係遭他人或外力攔下所致，公訴意旨此部分所載，自屬
       乏據可徵。
    (三)被告於肇事後，未立即停煞於肇事現場，係事後始返回等
      情，已據證人張承學、余勝雄證述如上，且為被告所不爭
      。惟能否憑以認定被告未即時煞停，係出於逃逸之故意？
      猶須積極證據，毋庸繁言。查：
      (1)本件被告肇事後至被告煞停之距離，被告於警詢時供稱
        ：約100公尺；於原審及本院審理時均供稱: 約50 、60
        公尺；證人余勝雄亦證稱: 約50、60公尺。而依警製道
        路交通事故調查表附事故現場圖所繪，被害人騎乘之腳
        踏車與被告駕駛小貨車停放位置，距離雖達142公尺（
        見偵卷第28頁），惟據證人張成學於原審證詞可知，腳
        踏車事後經路人移動，實際肇事位置並經張承學當庭以
        紅筆標註三角形現場圖（同上審理筆錄第5頁），觀諸
        張該三角形標記位於現場圖腳踏車位置左方之情，可徵
        實際撞擊位置應不及於142公尺。由上可見，被告於肇
        事後，迄至停車止之距離，可推定約介於50、60公尺至
        142公尺間。又被告肇事時之車速約時速50、60公里，
        迭據其於原審及本院供明，而證人余勝雄於原審證稱：
        當時速約40、50公里，追被告時有加速等語（同上審理
        筆錄第11頁）顯然被告車速略快於證人車速，否則證人
        何需加速追躡，其理至明。從而，證人當時車速既達40
        、50公里，則被告供稱肇事時之車速約50、60公里之情
        ，堪可採信。是依上述肇事地點與被告停車地點可能之
        距離，依被告當時行車速度約60公里換算，其肇事後迄
        於停車為止，充其量耗時約僅於3.6秒～8.5秒間｛60
        公里＝60,000公尺3,600秒（1小時）＝16.7公尺（小
        數點第2位4捨5入）；60公尺16.7公尺＝3.6秒；142
        公尺16. 7公尺＝8.5秒｝以此轉瞬間數秒，認定被告
        知悉肇事致人受傷，旋起意逃逸，嗣因得知他人在後追
        躡，不得已才停車云云，恐嫌速斷。
      (2)再查：被告所駕小貨車於肇事後，右前車頭大燈上方略
        有凹陷，車頭下方不鏽鋼保險桿有刮擦痕，2處均遺有
        被害人甲○○腳踏車之粉紅色系漆痕，可堪認定為2車
        撞擊位置，惟被害人腳踏車大致完好，並無明顯撞擊損
        壞跡象各情，有相片8張足稽（見偵卷第33至36頁）可
        見撞擊時二車接觸面積不大，研判應屬側面小範圍擦撞
        ，從而，被告以時速50、60公里非慢之車速，右前車頭
        迅即掠過擦撞被害人，因事出突然，又屬小範圍側面擦
        撞，一時未能意識事件全貌，於片刻後始知因應，就一
        般人驟遭事故之危機處理情形而言，恆屬事理之常。是
        被告所辯，肇事時係開車欲上高速公路，速度較快，時
        速約50、60公里，感覺擦撞到東西，反應過來就趕快停
        車，距離肇事地點已有相當距離乙節，洵非無據。尤有
        甚者，本件被告於肇事前曾飲酒，為警查獲後經檢測其
        呼氣酒精濃度值達每公升1.16毫升，有酒精濃度測試表
        1紙在卷可參（見偵字第19675號卷第24頁）又依照交通
        部運輸研究所79年8月對駕駛人行為之研究（酒醉駕車
        對駕駛行為之分析研究）指出，吐氣每公升酒精含量
        0.25毫克等於血液中酒精濃度（Blood AlcoholConc en
        trat ion，簡稱BAC）百分之0.05（亦即每100毫升血液
        中含50毫克酒精），而（一）BAC到達百分之0.03至百
        分之0.05時，對駕駛能力之影響為：多數駕駛人心境逐
        漸變幻不定、視覺與反應靈敏性減弱、對速度及距離的
        判斷力差。對心理行為之影響為：觀察力逐漸欠缺、心
        情漸趨輕鬆、自信心增加、多話、精神狀態處於陶醉感
        。（二）BAC到達百分之0.05至百分之0.08時，對駕駛
        能力之影響為：反應遲鈍、駕駛能力受損、遲而不決或
        決而不行。對心理行為之影響為：情緒鬆散、感情與行
        為趨向誇張、肌肉不協調、精神處於興奮狀態。（三）
        BAC到達百分之0.08至百分之0.15時，對駕駛能力之影
        響為：判斷力嚴重受到影響、體能與精神協調受損、駕
        駛之體能困難增加。對心理行為之影響為：產生情緒異
        常現象、步伐不平穩、言語不清、反應惡劣、記憶及判
        斷力受損、精神處於錯亂狀態。（四）超過百分之0.15
        ，對駕駛能力之影響為：視線搖晃、駕駛已進入恍惚狀
        態、判斷及理解遭到扭曲、駕駛不穩定。對心理行為之
        影響為：意識不明、嘔吐、站、走及講話困難、責任感
        喪失、精神處於麻痺狀態。（五）超過百分之0.5，對
        駕駛能力之影響為：無法開車。對心理行為之影響為：
        爛醉如泥、失去知覺可能致死、精神處於昏睡狀態。本
        件被告之酒精濃度測定值已達呼氣每公升1.16毫克，換
        算BAC值為百分之0.232，揆之上述研究報告所載，被告
        之精神狀態，對駕駛能力之影響為：視線搖晃、駕駛已
        進入恍惚狀態、判斷及理解遭到扭曲、駕駛不穩定。對
        心理行為之影響為：意識不明、嘔吐、站、走及講話困
        難、責任感喪失、精神處於麻痺狀態之程度。是其於事
        故發生之際，反應處理能力遠遜於常人，不言可喻。自
        難以其未即時停煞於肇事現場，認其出於逃逸之犯意至
        明。
四、綜上，檢察官所舉之證據，不足證明被告有起訴書所載之肇
    事逃逸犯行，又查無其他證據資為不利認定，其犯罪即屬不
    能證明，原審不察，逕予論罪科刑，容有未洽。被告上訴否
    認肇事逃逸請求改判，為有理由，自應就原判決關於肇事逃
    逸暨定應執行刑部分予以撤銷，改諭知被告無罪之判決，以
    免冤抑。
據上論斷，應依刑事訴訟法第369條第1項前段、第364條、第301
條第1項，判決如主文。
本案經檢察官王清杰到庭執行職務。
中    華    民    國    97    年    11    月    18    日
                  刑事第二十二庭審判長法  官  何菁莪
                                      法  官  洪于智
                                      法  官  江振義
以上正本證明與原本無異。
檢察官如不服本判決，應於收受送達後十日內向本院提出上訴書
狀，其未敘述上訴之理由者並得於提起上訴後十日內向本院補提
理由書（均須按他造當事人之人數附繕本）。
                                      書記官  陳媛容
中    華    民    國    97    年    11    月    18    日


司法院資訊處製作；財團法人民間司法改革基金會備份。
